臺灣臺東地方法院民事判決　　　　　　　　99年度訴字第93號
原　　　告　王山里
訴訟代理人　邱聰安律師
被　　　告　王政明
　　　　　　李玉蘭
共　　　同
訴訟代理人　吳漢成律師
上列當事人間請求撤銷贈與等事件，本院於民國100年7月13日言
詞辯論終結，判決如下：
    主  文
被告間就附表所示不動產所有權，於民國九十六年十二月十二日
所為贈與之債權行為，及於民國九十七年一月三十日所為移轉登
記之物權行為，應予撤銷。
被告李玉蘭應將前項移轉登記塗銷。
訴訟費用由被告連帶負擔。
    事實及理由
一、按訴狀送達後，原告不得將原訴變更或追加，但請求之基礎
    事實同一者，不在此限，民事訴訟法第255 條第1 項第2 款
    定有明文。本件原告起訴時訴之聲明第1 項係：「被告王政
    明、李玉蘭間民國96年12月12日就坐落臺東縣海端鄉○○段
    1390地號面積11,932平方公尺土地（下稱系爭土地）所為之
    贈與行為應予撤銷」，嗣追加為：「被告王政明、李玉蘭間
    96年12月12日就系爭土地所為之贈與行為及於97年1 月30日
    以贈與為原因所為贈與之債權行為及所有權移轉之物權行為
    均應予撤銷」（見本院卷第91頁），核其追加請求與起訴請
    求，二者之基礎事實同一，依上揭規定，應予准許。
二、原告主張：被告王政明於96年3 月15日17時許在臺東縣海端
    鄉○○段226 地號土地燃燒雜草，火勢蔓延至毗鄰原告所有
    同段277 地號、233 之1 地號土地上之果園內，燒燬果樹，
    犯刑法第175 條第3 項之罪，經本院97年度訴字第172 號刑
    事判決處拘役20日，經臺灣高等法院花蓮分院98年度上易字
    第92號刑事判決駁回其上訴，因而判決確定。又原告於上開
    刑事訴訟程序中提起附帶民事訴訟，經本院97年度訴字第16
    5 號民事判決被告王政明應賠償原告新臺幣（下同）311,00
    0 元及自97年7 月8 日起至清償日止按年息5 ％計算之利息
    ，經臺灣高等法院花蓮分院99年度上易字第20號民事判決駁
    回其上訴，因而判決確定。詎被告王政明於96年12月12日將
    系爭土地贈與其妻即被告李玉蘭，並於97年1月30日辦妥所
    有權移轉登記，有害原告上開債權，爰依民法第244條第1項
    、第4項規定，請求撤銷被告間之上開債權行為及物權行為
    ，並請求被告李玉蘭塗銷上開移轉登記。並聲明：(一)被告王
    政明、李玉蘭間96年12月12日就系爭土地所為之贈與行為及
    於97年1月30日以贈與為原因所為贈與之債權行為及所有權
    移轉之物權行為均應予撤銷。(二)被告李玉蘭應將前項土地於
    97 年1月30日經臺東縣關山地政事務所（下稱關山地政事務
    所）以贈與為原因所為之所有權移轉登記塗銷。
三、被告則以：被告王政明於96年12月12日將系爭土地贈與其妻
    即被告李玉蘭，並於97年1月30日辦妥所有權移轉登記時，
    原告尚非被告王政明之債權人，嗣經上開民事判決後，原告
    始對被告王政明取得損害賠償之債權，不得溯及行使撤銷權
    。且被告王政明所為之上開無償行為，僅有害於以給付特定
    物為標的之債權，依民法第245條第3項規定，原告亦不得訴
    請撤銷。又原告早於97年2月5日即已向關山地政事務所申請
    系爭土地之電子資料登記謄本及地籍圖謄本；並於同日同時
    申請系爭土地、同段第291地號、226地號、226之1地號及59
    地號土地之人工登記簿謄本；又於97年2月12日申請系爭土
    地、同段第59、226、226之1、291地號土地之第二類土地登
    記及地價電子資料謄本、地籍圖謄本；又於97 年6月18日申
    請系爭土地之電子資料登記謄本及地籍圖謄本，足見原告早
    於97年2月5日即知系爭土地之所有權異動，其遲至99年7月
    12日始提起本件撤銷之訴，已逾民法第245 條規定之1年除
    斥期間等語，資為抗辯。並聲明：原告之訴駁回。
四、兩造不爭執及爭執事項：
  (一)兩造不爭執事項：
  1.被告王政明於96年3月15日17時許在臺東縣海端鄉○○段22
    6地號土地燃燒雜草，火勢蔓延至毗鄰原告所有同段277地號
    、233之1地號土地上之果園內，燒燬果樹，犯刑法第17 5條
    第3項之罪，經本院97年度訴字第172號刑事判決處拘役20日
    ，經臺灣高等法院花蓮分院98年度上易字第92號刑事判決駁
    回其上訴，因而判決確定。
  2.原告於上開刑事訴訟程序中提起附帶民事訴訟，經本院97年
    度訴字第165號民事判決被告王政明應賠償原告311,000元及
    自97年7月8日起至清償日止按年息5％計算之利息，經台灣
    高等法院花蓮分院99年度上易字第20號民事判決駁回其上訴
    ，因而判決確定。
  3.被告王政明於96年12月12日將系爭土地贈與其妻即被告李玉
    蘭，並於97年1月30日辦妥所有權移轉登記。
  4.原告於97年2月5日向關山地政事務所申請系爭土地之電子資
    料登記謄本及地籍圖謄本；並於同日同時申請系爭土地、同
    段第291地號、226地號、226之1地號及59地號土地之人工登
    記簿謄本；又於97年2月12日申請系爭土地、同段第59、226
    、226之1、291地號土地之第二類土地登記及地價電子資料
    謄本、地籍圖謄本；又於97年6月18日申請系爭土地之電子
    資料登記謄本及地籍圖謄本。
  5.原告係於99年7 月12日提起本件撤銷之訴。
  6.坐落臺東縣海端鄉○○段291之1及334之1地號土地，為被告
    王政明所有；門牌號碼臺東縣海端鄉○○村○○路16號房屋
    ，稅籍資料登記之納稅義務人為非被告王政明。
  (二)兩造有爭執事項：
  1.被告王政明將系爭土地贈與並移轉登記予其妻即被告李玉蘭
    時，原告對被告之上開損害賠償債權是否即已存在？
  2.被告王政明將系爭土地贈與並移轉登記予其妻即被告李玉蘭
    ，是否有害債權？是否僅有害於以給付特定物為標的之債權
    ？
  3.原告於99年7月12日提起本件撤銷之訴，是否已逾民法第245
    條規定之1年除斥期間？
五、得心證之理由：
  (一)按債務人所為之無償行為，有害及債權者，債權人得聲請法
    院撤銷之；債權人依第1項之規定聲請法院撤銷時，得並聲
    請命受益人回復原狀，民法第244條第1項、第4項分別定有
    明文。又前條撤銷權，自債權人知有撤銷原因時起，1年間
    不行使，或自行為時起，經過10年而消滅，民法第245條定
    有明文。該項法定期間為除斥期間，其時間經過時權利即告
    消滅。此項除斥期間有無經過，縱未經當事人主張或抗辯，
    法院亦應先為調查認定，以為判斷之依據（最高法院85年台
    上字第1941號判例參照）。
  (二)經查，原告主張被告王政明於96年3月15日17時許在臺東縣
    海端鄉○○段226地號土地燃燒雜草，火勢蔓延至毗鄰原告
    所有同段277地號、233之1地號土地上之果園內，燒燬果樹
    ，犯刑法第175條第3項之罪，經本院97年度訴字第172號刑
    事判決處拘役20日，經臺灣高等法院花蓮分院98年度上易字
    第92號刑事判決駁回其上訴，因而判決確定，業經本院調上
    開刑事卷查明屬實。又原告主張其於上開刑事訴訟程序中提
    起附帶民事訴訟，經本院97年度訴字第165號民事判決被告
    王政明應賠償原告311,000元及自97年7月8日起至清償日止
    按年息5％計算之利息，經臺灣高等法院花蓮分院99年度上
    易字第20號民事判決駁回其上訴，因而判決確定，有上開民
    事判決在卷可稽（見本院卷第53及12頁），且為兩造不爭執
    之事實（見本院卷第137頁），堪信為真實。原告依據侵權
    行為法則請求被告王政明負損害賠償責任，雖於99年2月10
    日始經本院以97年度訴字第165號民事判決被告王政明應賠
    償原告311,000元及自97年7月8日起至清償日止按年息5％計
    算之利息，並於99年6月10日始經臺灣高等法院花蓮分院以
    98年度上易字第92號刑事判決駁回其上訴，因而判決確定，
    惟被告王政明於96年3月15日不慎失火燒毀原告之果樹時，
    即已對原告負侵權行為損害賠償責任，原告對被告王政明之
    侵權行為損害賠償請求權即已存在，亦即原告對於被告之侵
    權行為損害賠償請求權，應於被告為上開侵權行為時亦即96
    年3月15日即已發生，非俟判決或判決確定時始發生。被告
    抗辯被告王政明於96年12月12日將系爭土地贈與其妻即被告
    李玉蘭，並於97年1月30日辦妥所有權移轉登記時，原告尚
    非被告王政明之債權人云云，並不可採；其執此抗辯原告係
    以嗣後始對被告王政明取得之損害賠償債權溯及行使撤銷權
    云云，亦非可採。
  (三)原告主張被告王政明於96年12月12日將系爭土地贈與其妻即
    被告李玉蘭，並於97年1月30日辦妥所有權移轉登記，有土
    地謄本（見本院卷第46頁）可稽堪信為真實。又原告主張被
    告王政明上開債權行為及物權行為有害債權，經本院調被告
    財產清單（見本院卷第46頁），被告名下僅剩門牌號碼臺東
    縣海端鄉○○村○○路16號建物1幢、臺東縣海端鄉○○段
    291之2地號、同段334之1地號土地2筆及車牌號碼3WS- 4133
    汽車1輛，財產總額僅113,850元，足見被告王政明之財產，
    不足以清償原告上開311,000元之債權，堪認被告王政明將
    其所有系爭土地贈與並移轉登記予被告李玉蘭，有害及原告
    上開債權，原告請求撤銷及回復原狀，應屬有據。
  (四)至於被告抗辯被告王政明所為之上開無償行為，僅有害於以
    給付特定物為標的之債權，依民法第245條第3項規定，原告
    不得訴請撤銷云云，惟被告王政明所有之責任財產，除系爭
    土地外，僅剩房屋1幢、土地2筆及汽車1輛，財產總額僅
    113,850元，不足以清償原告上開311,000元債權，被告王政
    明將系爭土地贈與並移轉登記予其妻即被告李玉蘭，非僅有
    害於以給付特定物為標的之債權，被告此項抗辯，並不可採
    。
  (五)又被告抗辯原告提起本件撤銷之訴，已逾民法第245 條規定
    之1 年除斥期間云云。按民法第244 條第1 項規定之撤銷權
    ，依同法第245 條規定，固自債權人知有撤銷原因時起，1
    年間不行使而消滅，惟所謂知有撤銷原因，係指知債務人所
    為者為無償行為，且有害及債權而言，倘僅知其一，則無從
    本於詐害行為行使撤銷權，除斥期間即無從進行。且民法第
    244 條撤銷權之規定，稽其立法目的，無非以債務人之責任
    財產如不足擔保債權人之債權，卻許其為詐害行為，債權人
    債權即無從保障，遂例外限制債務人得自由為該法律行為，
    並以事後之撤銷訴訟變動原法律行為效果，準此，上揭所謂
    「知有撤銷原因」，應解為「知悉債務人所為之無償行為或
    有償行為，導致其責任財產減少，不足以清償全體債權人之
    總債權」，方符文義解釋及規範目的。經查，原告於97年2
    月5 日向關山地政事務所申請系爭土地之電子資料登記謄本
    及地籍圖謄本；並於同日同時申請系爭土地、同段第291 地
    號、226 地號、226 之1 地號及59地號土地之人工登記簿謄
    本；又於97年2 月12日申請系爭土地、同段第59、226 、22
    6 之1 、291 地號土地之第二類土地登記及地價電子資料謄
    本、地籍圖謄本；又於97年6 月18日申請系爭土地之電子資
    料登記謄本及地籍圖謄本，雖有關山地政事務所100 年3 月
    2 日東關地所字第1000000931號函附申請書（見本院卷第65
    至79頁）可稽，惟此僅足認原告於97年2 月5 日已知悉被告
    王政明將系爭土地贈與並移轉登記與其妻即被告李玉蘭，尚
    難遽認原告於97年2 月5 日已知有撤銷原因，亦即被告王政
    明所為之無償行為，致其責任財產減少，不足以清償全體債
    權人之總債權，亦即有害及債權，依上揭說明，被告執此抗
    辯原告提起本件撤銷之訴，逾民法第245 條規定之1 年除斥
    期間云云，即非可採。
六、綜上所述，原告依據民法第244條第1項、第4項規定，請求
    撤銷被告間就系爭土地所為贈與之債權行為及移轉登記之物
    權行為，並請求被告李玉蘭塗銷上開移轉登記，為有理由，
    應予准許。
七、兩造其餘之攻擊防禦方法及未經援用之證據，經本院審酌後
    ，認為均不影響本判決之結果，自無逐一詳予論駁之必要，
    併此敘明。
八、據上論結，本件原告之訴為有理由，依民事訴訟法第85條第
    2項，判決如主文。
中    華    民    國   100    年    7     月     20   日
                  民事庭    審判長法  官  李芳南
                                  法  官  陳谷鴻
                                  法  官  陳世源
附表
┌────────────────────────────────────────────────┐
│土地：                                                                                          │
├─┬───────────────────────────┬─┬──────┬────┬────┤
│編│        土          地          坐          落        │地│面        積│        │        │
│  ├───┬────┬────┬────┬────────┤  ├──────┤權利範圍│ 備考   │
│號│縣  市│鄉鎮市區○   段   ○ ○  段 │  地        號  │目│  平方公尺  │        │        │
├─┼───┼────┼────┼────┼────────┼─┼──────┼────┼────┤
│１│臺東縣│海瑞鄉  │  廣原  │        │    1390        │旱│  11,932    │ 全部   │        │
│  │      │        │        │        │                │  │            │        │        │
└─┴───┴────┴────┴────┴────────┴─┴──────┴────┴────┘
以上正本係照原本作成。
如對本判決上訴，須於判決送達後廿日內向本院提出上訴狀，如
委任律師提起上訴者，應一併繳納上訴審裁判費。
中    華    民    國   100    年    7     月    20    日
                                  書記官  莊惠如